ACORDAO-COMPLETO-2342076

ACÓRDÃO 599/2019 ATA 2/2019 - SEGUNDA CÂMARA

VISTOS, relatados e discutidos estes Embargos de Declaração opostos pelo Sr. Marcos Antonio Medrado ao Acórdão 9591/2015-TCU-Segunda Câmara, por meio do qual, dentre outras medidas adotadas, as contas do embargante foram julgadas irregulares, com a condenação solidária ao pagamento do débito apurado e a imposição individual da multa proporcional ao dano ao erário. 
ACORDAM os Ministros do Tribunal de Contas da União, reunidos em sessão da 2ª Câmara, ante as razões expostas pelo Relator, em:
9.1. com fundamento nos arts. 32, inciso II, e 34 da Lei 8.443/1992, não conhecer dos Embargos de Declaração constantes da peça 169 opostos pelo Sr. Marcos Antonio Medrado ao Acórdão 9591/2015-TCU-Segunda Câmara, em razão da ocorrência da preclusão consumativa;
9.2. dar ciência deste Acórdão ao embargante e aos seus representantes legais, nos termos dos arts. 145, § 4º, e 179, § 7º, do Regimento Interno/TCU.

Embargos de Declaração opostos a acórdão condenatório, por meio do qual as contas do embargante foram julgadas irregulares, com débito e multa.

Segunda Câmara

Diretório Regional do Partido Progressista Brasileiro na Bahia - PPB - atual Partido Progressista - PP.

3. Embargante: Marcos Antonio Medrado (XXX.083.805-XX).

13.1. Ministros presentes: Ana Arraes (Presidente), Augusto Nardes e Raimundo Carreiro.
13.2. Ministros-Substitutos presentes: Marcos Bemquerer Costa (Relator) e André Luís de Carvalho.

MARCOS BEMQUERER

Ministro-Substituto Marcos Bemquerer Costa.

Cuida-se de novos Embargos de Declaração (peça 169) opostos pelo Sr. Marcos Antonio Medrado ao Acórdão 9591/2015-TCU-Segunda Câmara, proferido em Tomada de Contas Especial, instaurada pelo Tribunal Regional Eleitoral da Bahia - TRE/BA, em decorrência da não aprovação da prestação de contas apresentada pelo Diretório Regional do então Partido Progressista Brasileiro na Bahia - PPB/BA, atual Partido Progressista - PP.
2.	O Acórdão 9591/2015-TCU-Segunda Câmara já foi embargado anteriormente pelo referido recorrente, ocasião em que a 2ª Câmara deste Tribunal conheceu do recurso, negou-lhe provimento e manteve inalterado o decisum condenatório, nos termos do Acórdão 11.929/2016, de 08/11/2016.
3.	Posteriormente, o Sr. Marcos Antonio Medrado manejou Recurso de Reconsideração contra o Acórdão 9591/2015-TCU-Segunda Câmara, para o qual foi negado provimento no mérito, conforme o Acórdão 10056/2018-TCU-Segunda Câmara. 
4.	Assim, o decisum ora embargado tem as seguintes disposições, in verbis (Acórdão 9591/2015-TCU-Segunda Câmara) :
"9.1. excluir o nome das Sras. Iêda Maria Leal da Silva Pinto (CPF XXX.655.005-XX) e Rosa Christina Botelho Rodrigues (CPF XXX.201.655-XX) dos presentes autos;
9.2. com fundamento nos arts. 1º, inciso I, 16, inciso III, alíneas b e c, 19, caput, e 23, inciso III, da Lei n. 8.443/1992, julgar irregulares as contas do Sr. Marcos Antonio Medrado e da Sra. Antônia Dias Lima Neta e condená-los solidariamente ao pagamento das quantias da seguir indicadas, atualizadas monetariamente e acrescidas dos juros de mora, calculados a partir das datas especificadas até a efetiva quitação, nos termos da legislação em vigor, fixando-lhes o prazo de 15 (quinze) dias, a contar do recebimento da notificação, para que comprovem, perante o Tribunal (art. 214, inciso III, alínea a, do Regimento Interno/TCU) , o recolhimento da dívida a favor do Fundo Partidário, nos termos da legislação em vigor:
	 Valor original (R$) 
	Data da ocorrência
	Débito/Crédito

	10.000,00
	02/09/2002
	D

	10.000,00
	26/09/2002
	D

	10.000,00
	25/10/2002
	D

	3.617,15
	30/11/2009
	C

	3.617,16
	28/12/2009
	C

	3.617,16
	29/01/2010
	C

	3.617,16
	26/02/2010
	C

	3.617,16
	31/03/2010
	C

	3.617,16
	30/04/2010
	C

	3.617,16
	28/05/2010
	C

	3.617,16
	30/06/2010
	C

	3.617,16
	30/07/2010
	C

	3.617,16
	31/08/2010
	C

	3.617,16
	14/10/2010
	C

	3.617,16
	29/10/2010
	C

	3.617,16
	30/11/2010
	C

	3.617,16
	28/12/2010
	C

	3.617,16
	31/01/2011
	C

	3.617,16
	01/03/2011
	C

	3.617,16
	07/04/2011
	C

	3.617,16
	05/05/2011
	C

	3.617,16
	30/05/2011
	C

	3.617,16
	13/07/2011
	C

	3.617,16
	06/09/2011
	C

	3.617,16
	06/09/2011
	C

	3.617,16
	22/11/2011
	C

	3.617,16
	28/11/2011
	C

	3.617,16
	06/12/2011
	C

	6.193,04
	27/06/2014
	C

	9.3. aplicar individualmente ao Sr. Marcos Antonio Medrado e à Sra. Antônia Dias Lima Neta a multa prevista nos arts. 19, caput, e 57 da Lei 8.443/1992, no valor de R$ 3.000,00 (três mil reais) , fixando o prazo de 15 (quinze) dias, a contar da notificação, para que comprovem, perante o Tribunal (art. 214, inciso III, alínea a, do Regimento Interno/TCU) , o recolhimento da dívida ao Tesouro Nacional, atualizada monetariamente desde a data do presente Acórdão até a data do efetivo recolhimento, se for paga após o vencimento, na forma da legislação em vigor;
	9.4. autorizar, desde logo, a cobrança judicial das dívidas a que se referem os subitens anteriores, caso não atendida a notificação, nos termos do art. 28, inciso II, da Lei 8.443/1992;
	9.5. remeter cópia deste Acórdão, acompanhado do Relatório e do Voto que o sustentam, à Procuradoria da República no Estado da Bahia, com fundamento no art. 16, § 3º, da Lei 8.443/1992 e do art. 209, § 7º, do RI/TCU, bem como ao Departamento de Polícia Federal/Superintendência Regional na Bahia, em razão do Inquérito Policial 1-2.011/2005-SR/DPF/BA."
5.	Notificado do Acórdão 9591/2015-TCU-Segunda Câmara em 30/12/2015, por meio do Ofício/Secex/BA 3.372/2015 (peça 102) , conforme atesta o Aviso de Recebimento da peça 108, e do Acórdão 10056/2018-TCU-Segunda Câmara em 12/11/2018, mediante o Ofício Secex/BA 2.779/2018 (peça 161) , com Aviso de Recebimento à peça 165, o Sr. Marcos Antonio Medrado apresentou o segundo recurso de Embargos de Declaração em 21/11/2018, conforme registro do protocolo de documento 0000604833844 no sistema e.tcu (peça 169) .
6.	Nos argumentos recursais (peça 169) , o Sr. Marcos Antonio Medrado suscita omissão na deliberação embargada, porquanto o Tribunal não teria se pronunciado sobre "o caráter voluntário do pagamento, e a efetiva devolução da verba pública empregada de forma irregular, limitando-se somente a refutar, veementemente, a boa fé demonstrada pelo Embargante." (peça 169, item 5) .
7.	O embargante ressalta ainda a relevância "para o cálculo da incidência de correção monetária e juros de mora sobre o débito atualizado" da demonstração da sua boa fé, haja vista que, uma vez reconhecida pela autoridade, seria possível admitir a liquidação do débito apenas atualizado monetariamente, sem a incidência de juros de mora, atraindo, assim, o julgamento pela regularidade das contas com ressalva (peça 169, item 7) .
8.	Por fim, o embargante requer ao Tribunal o conhecimento e provimento dos Embargos de Declaração, de forma a reformar o Acórdão 9591/2015-TCU-Segunda Câmara para julgar as presentes contas regulares com ressalva, "observado o caráter voluntário do pagamento do dano ao erário" (peça 169, item 8) .   	
	É o Relatório.

Ademir Ismerim, OAB/BA 7.829; Ailton Barbosa de Assis Júnior, OAB/BA 18.359; Guilherme Antonio Brito Gonçalves Barbosa, OAB/DF 45.197; Diego Ricardo Marques, OAB/DF 30.872; Marcio de Oliveira Sousa, OAB/DF 34.882; Rodrigo Molina Resende Silva, OAB/DF 28.438; Daniel Soares Alvarenga de Macedo, OAB/DF 36.042; André de Vilhena Moraes, OAB/DF 50.700.

Não atuou.

EMBARGOS DE DECLARAÇÃO OPOSTOS A ACÓRDÃO CONDENATÓRIO PROFERIDO EM PROCESSO DE TOMADA DE CONTAS ESPECIAL, QUE JÁ FOI ANTERIORMENTE EMBARGADO PELO MESMO RECORRENTE. ALEGAÇÃO DE OMISSÃO NO EXAME DA VOLUNTARIEDADE DO RESPONSÁVEL NO PAGAMENTO DO DÉBITO. VIOLAÇÃO AOS PRINCÍPIOS DA SINGULARIDADE RECURSAL E DA EVENTUALIDADE. PRECLUSÃO CONSUMATIVA. NÃO CONHECIMENTO DOS EMBARGOS. Não se conhece de Embargos de Declaração opostos a deliberação já embargada em etapa anterior pelo mesmo recorrente, por força da preclusão consumativa.

TOMADA DE CONTAS ESPECIAL (TCE)

Secretaria de Controle Externo no Estado da Bahia - Secex/BA.

Em apreciação deste Colegiado tem-se o segundo recurso de Embargos de Declaração oposto pelo Sr. Marcos Antonio Medrado ao Acórdão 9591/2015-TCU-Segunda Câmara, por meio do qual, dentre outras medidas adotadas, as contas do embargante foram julgadas irregulares, com a condenação solidária ao pagamento do débito apurado e a imposição individual da multa proporcional ao dado ao erário.
2.	Analisada a admissibilidade, entendo que os presentes Embargos de Declaração não merecem ser conhecidos pelo Tribunal, porquanto operou-se a preclusão consumativa. 
3.	Como relatado, trata-se do segundo recurso de Embargos de Declaração ao Acórdão 9591/2015-TCU-Segunda Câmara apresentado pelo mesmo recorrente. O primeiro recurso da espécie foi apreciado pelo Acórdão 11.929/2016, de 08/11/2016, que conheceu dos aclaratórios, negou-lhes provimento e manteve inalterados os termos do decisum condenatório. O outro recurso de Embargos de Declaração, objeto do atual exame, foi protocolizado após o julgamento do Recurso de Reconsideração contra o Acórdão 9591/2015-TCU-Segunda Câmara, ao qual foi negado provimento, conforme o Acórdão 10056/2018-TCU-Segunda Câmara, restando ratificada a redação original do Acórdão 9591/2015-TCU-Segunda Câmara.
4.	No caso concreto, eventual acolhimento destes Embargos configuraria ofensa ao princípio da singularidade recursal, também denominado de unicidade ou unirrecorribilidade, dada a inadmissibilidade de interposição de mais de um recurso de mesma espécie contra o mesmo julgado e pelo mesmo responsável, além da inobservância do princípio da eventualidade, segundo o qual o recorrente deverá alegar toda a matéria recursal de seu interesse no momento processual próprio do recurso manejado.
5.	A apresentação de sucessivos embargos de declaração ao mesmo acórdão condenatório, pelo mesmo recorrente, para em cada nova peça recursal suscitar pontos omissivos, contraditórios e obscuros, infringe, concomitantemente, os dois mencionados princípios processuais de rigorosa observância para a admissibilidade recursal. O presente caso não versa sobre embargos de embargos, mas sim do segundo recurso de embargos de declaração oposto à mesma deliberação pelo mesmo autor.
6.	Nesse sentido, eis alguns precedentes do TCU:     
	 "Enunciado: Em caso de interposição de recursos da mesma espécie em face de uma mesma decisão, somente o primeiro apresentado deve ser objeto de apreciação, uma vez que em relação aos demais opera-se a preclusão consumativa, tendo em vista o princípio da unicidade ou singularidade recursal. (Acórdão 815/2017-TCU-Plenário, rel. Min. Subst. Augusto Sherman, extraído da ferramenta de pesquisa jurisprudência selecionada do TCU) . 
	Excerto do voto condutor do Acórdão 815/2017-TCU-Plenário: 
	"8. Ocorre que a [ empresa] opôs dois embargos de declaração ao mesmo julgado, os primeiros protocolados em 14/5/2015 (peça 56) , e os segundos protocolados em 1/6/2015 (peça 77) . Penso que essa hipótese não se coaduna com o princípio da unicidade ou singularidade recursal, cuja premissa é a de que, para cada decisão a ser atacada, há um recurso próprio e adequado previsto no ordenamento jurídico posto, e, em caso de interposição de recursos - da mesma espécie -, em face de uma mesma decisão, opera-se a preclusão consumativa do segundo, o que conduz à conclusão de que somente o primeiro deve ser objeto de apreciação. Por essa razão, proponho o não conhecimento dos segundos embargos de declaração opostos pela [empresa]." 
	"Enunciado: Não se conhece de embargos de declaração opostos contra deliberação já embargada em etapa anterior, em face dos princípios da eventualidade e da preclusão consumativa. Cabe à parte, quando da interposição de seus embargos, apontar todos os vícios que entender presentes no acórdão recorrido." (Acórdão 563/2015-TCU-Plenário, rel. Min. Vital do Rêgo, extraído da ferramenta de pesquisa jurisprudência selecionada do TCU) 
	Excerto do Voto condutor do Acórdão 563/2015-TCU-Plenário:
"6. Não há como conhecer novos embargos declaratórios contra a deliberação originária, em atenção aos princípios da eventualidade e da preclusão consumativa. Caberia ao embargante, quando da interposição de seus anteriores embargos, apontar todos os vícios que entendesse presentes no julgado recorrido, em cumprimento ao princípio da eventualidade, sob pena de preclusão. A interposição de novos embargos somente seria cabível caso fossem opostos em face da deliberação que julgou os primeiros aclaratórios."
7. Deixo, pois, de conhecer os embargos interpostos contra o Acórdão 2245/2014-TCU-Plenário."
7.	A omissão suscitada consiste na alegada falta de apreciação pelo Tribunal da voluntariedade do responsável, ora recorrente, no pagamento do débito e da efetiva devolução da verba pública empregada de forma irregular. O recorrente também destaca a importância de considerar esse caráter voluntário no recolhimento da dívida e a sua boa fé para afastar a incidência dos juros de mora incidentes sobre o total do débito. Assim, requer ao TCU a reforma do decisum condenatório para ter suas contas julgadas regulares com ressalva.   
8.	Ainda que fosse suplantado o obstáculo da preclusão consumativa para a admissão destes Embargos de Declaração, cogitação que se faz somente para fins argumentativos, verifica-se, no mérito, que os elementos recursais invocados pelo recorrente não configuram omissão na deliberação embargada. A propósito, essa questão da disposição do recorrente em pagar o valor do débito apurado foi considerada em todas as fases processuais desta TCE e entendida insuficiente para fins de quitação do total devido. 
9.	No Voto condutor do Acórdão 11929/2016-TCU-Segunda Câmara, adotado por ocasião do primeiro recurso de Embargos de Declaração oposto ao Acórdão 9591/2015-TCU-Segunda Câmara, ressaltei as etapas processuais destes autos para enfatizar que, apesar da predisposição do recorrente em pagar a dívida, ele deixou de recolher o saldo remanescente do débito apurado. Eis o histórico processual:
 "6. A omissão suscitada pelo recorrente consiste na alegada falta de apreciação pelo Tribunal da sua boa fé, supostamente demonstrada pela sua disposição em recolher o valor do débito apurado. Almeja, assim, obter do TCU o reconhecimento de sua boa fé e, com isso, reformar o decisum condenatório, de modo a afastar a incidência de juros sobre o valor do débito e a ter suas contas julgadas regulares com ressalva.   
7. Não houve omissão no exame da boa fé do responsável. Para melhor contextualizar a inexistência do vício alegado, cabe historiar as fases processuais por que passou esta tomada de contas especial.
8. Após a citação do Sr. Marcos Antonio Medrado, o Tribunal, em atenção à solicitação feita pelo responsável, autorizou o parcelamento do débito em vinte e quatro parcelas (Acórdão 5846/2009-TCU-Primeira Câmara) , alertando ao responsável que a falta de recolhimento de qualquer parcela importaria no vencimento antecipado do saldo devedor, nos termos do art. 217, § 2º, do RI/TCU. 
9. O responsável foi notificado dessa deliberação, por meio do Aviso 1.279-GP/TCU, no qual constou a informação de que os autos seriam remetidos à Secex/BA, onde o ex-gestor deveria comprovar o recolhimento de cada parcela, bem como solicitar a respectiva GRU - Guia de Recolhimento da União a cada mês, com os devidos encargos (peça 10, p. 67) .
10. Apesar da devida notificação, o Sr. Marcos Antonio Medrado não mais se manifestou nos autos, razão pela qual o Tribunal proferiu o Acórdão 6.582/2010 - 1ª Câmara, ocasião em que julgou as contas do ex-gestor e da Sra. Antonia Dias Lima Neta irregulares, com débito solidário e multa individual com base no art. 57 da Lei 8.443/1992.
11. Essa deliberação condenatória foi tornada insubsistente mediante o Acórdão 199/2012-TCU-Primeira Câmara, tendo em vista que o Sr. Marcos Antonio Medrado vinha àquela época efetuando o recolhimento do valor do débito parcelado, embora sem informar a Secex/BA o pagamento de cada parcela. 
12. Assim, em cumprimento ao Acórdão 199/2012, o ex-gestor foi cientificado de que, no âmbito desta Corte de Contas, para que se possa dar quitação aos responsáveis, há necessidade de se apresentar, mensalmente, ao Tribunal, comprovante de recolhimento das parcelas da dívida, nos termos do arts. 26 e 27 da Lei 8.443/1992 e 217 /218 do RI/TCU (peça 12, p. 10) . 
13. Enfim, apresentados pelo responsável os comprovantes dos recolhimentos do valor do débito, restou constatado pelo Ministério Público junto ao TCU saldo remanescente da dívida apurada (peça 73) .
14. Considerando a predisposição do responsável em quitar a dívida, determinei, antes do julgamento do mérito destas contas, a restituição do feito à Secex/BA para a elaboração de demonstrativo do débito a fim de verificar se houve ou não o integral recolhimento da dívida, devendo ainda, caso verificasse pagamento a menor, adotar as medidas necessárias para a cobrança da diferença eventualmente pendente, nos termos sugeridos pelo Parquet especializado (peça 74) . 
15. Notificado do saldo remanescente da dívida, por meio do Ofício Secex/BA 2.369/2014 (peça 83) , conforme atesta o Aviso de Recebimento de 13/11/2014 (peça 84) , o Sr. Marcos Antonio Medrado não recolheu o saldo devedor, tampouco manifestou-se acerca do ofício encaminhado.
16. Diante da falta da efetiva comprovação do recolhimento integral do saldo devedor, as contas do Sr. Marcos Antonio Medrado foram julgadas irregulares, com débito e multa, nos termos do Acórdão 9591/2015-TCU-Segunda Câmara, ora embargado.
17. Em todas as etapas destes autos, a predisposição do responsável em quitar a dívida foi considerada, conforme se verifica do relato processual retromencionado. As oportunidades legais para quitação da dívida, antes do julgamento do mérito das contas, foram concedidas ao responsável, mediante a autorização para parcelamento do débito; a insubsistência do primeiro acórdão condenatório, diante da informação de que o responsável, ainda que sem informar a Secex/BA, promovia o recolhimento parcelado do débito; e a notificação do responsável para quitar o saldo devedor. Porém, o responsável não pagou tempestivamente a dívida, o que ensejou no julgamento de suas contas.
18. Especificamente sobre a questão da boa fé, após se esgotarem as medidas possíveis para a obtenção da quitação da dívida antes do julgamento de mérito, a Secex/BA se manifestou pela inocorrência de boa fé dos responsáveis, razão por que propôs, naquela ocasião, a irregularidade das contas. (...) . (excerto do Voto do Acórdão 11929/2016-TCU-Segunda Câmara) .
10.	Também no Voto que sustentou o Acórdão 10056/2018-TCU-Segunda Câmara (rel. do Min. Augusto Nardes) , o qual negou provimento ao Recurso de Reconsideração, o relator destacou as inúmeras oportunidades que teve o recorrente para quitar a dívida antes do julgamento das contas:
 "4. Conheço do recurso, preenchidos os requisitos de admissibilidade pertinentes. No mérito, manifesto integral concordância ao encaminhamento proposto pela unidade técnica, adotando como minhas razões de decidir os fundamentos expendidos na instrução reproduzida no relatório precedente, sem prejuízo de algumas considerações adicionais.
5. Primeiro, de fato o recorrente não demonstrou o pagamento total da dívida lhe imputada por este Tribunal mediante o Acórdão 9591/2015-TCU-Segunda Câmara, lavrado, ressalto, somente após serem oferecidas inúmeras oportunidades ao responsável para pagar o que se comprometeu, conforme demonstram os ofícios e despachos constante das peças 73, 74, 83, 84, 102 e 108. 
6. Segundo, somadas essas inúmeras oportunidades para pagamento da dívida e a não apresentação de justificativas quanto às irregularidades objeto destes autos, levam à conclusão de inexistência de boa-fé por parte do recorrente. Nesse sentido, exaustivo e detalhado o Voto proferido pelo Exmo. Ministro Marcos Bemquerer Costa (Acórdão 11929/2016-TCU-Segunda Câmara) , ao negar embargos de declaração contra o acórdão que ora se volta a recorrer."  Grifei.
11.	Nesse contexto e diante da preclusão consumativa demonstrada alhures, é caso de não conhecer deste segundo recurso de Embargos de Declaração oposto pelo Sr. Marcos Antonio Medrado ao Acórdão 9591/2015-TCU-Segunda Câmara. 
12.	Por fim, cabe dar ciência da deliberação que vier a ser adotada nestes autos pelo Tribunal ao embargante e aos seus representantes legais, nos termos dos arts. 145, § 4º, e 179, § 7º, do Regimento Interno/TCU. 
	Ante o exposto, manifesto-me por que seja adotada a deliberação que ora submeto a este Colegiado.
	T.C.U., Sala das Sessões, 5 de fevereiro de 2019. 
MARCOS BEMQUERER COSTA
Relator